臺灣臺中地方法院民事判決　95年度重訴字第205號
原　　　告　甲○○
訴訟代理人　丁○○律師
　　　　　　乙○
被　　　告　癸○○
訴訟代理人　辛○○
被　　　告　庚○○
訴訟代理人　壬○○
被　　　告　丙○○○
　　　　　　己○○
　　　　　　戊○○
上三人共同
訴訟代理人　王素玲律師
上列當事人間請求分割共有物事件，本院於民國96年10月11日言
詞辯論終結，判決如下：
    主    文
兩造共有坐落臺中市○○區○○段二一五地號、地目田、面積二
八○○．一八平方公尺、同段二一六地號、地目田、面積二六四
三．○七平方公尺及同段二一七地號、地目田、面積二九二五．
○五平方公尺土地准予合併分割如附圖及其標示所示：編號A部
分面積五一一三．九七平方公尺，分歸被告癸○○取得；編號B
部分面積四六四．九○平方公尺，分歸被告丙○○○取得；編號
C部分面積四六四．九○平方公尺，分歸被告己○○取得；編號D
部分面積四六四．九○平方公尺，分歸被告戊○○取得；編號E
部分面積四六四．九○平方公尺，分歸被告庚○○取得；編號F
部分面積一三九四．七三平方公尺，分歸原告取得。另原告應提
出新臺幣參拾玖萬參仟捌佰貳拾伍元及被告庚○○、丙○○○、
己○○、戊○○應各提出新臺幣壹拾萬玖仟壹佰貳拾陸元補償被
告癸○○。
訴訟費用由兩造按如附表所示之應有部分比例負擔。
    事實及理由
一、原告起訴主張：坐落臺中市○○區○○段第215地號、面積
    2800.18平方公尺土地，同段第216地號、面積2643.07平方
    公尺土地及同段第217地號、面積2925.05平方公尺土地（下
    稱系爭土地），3筆土地均為兩造所共有，各共有人間就系
    爭3筆土地之應有部分亦均相同，即如附表之應有部分比例
    所示，而系爭共有土地之地目雖為田，且均登記有三七五租
    約，然系爭共有土地皆為臺中市第二、三、四期擴大都市計
    畫範圍內之土地，其土地使用分區為農業區，惟於民國（下
    同）89年1月4日農業發展條例修正前即屬共有土地，依法自
    得分割為單獨所有，且系爭土地並無因物之使用目的，而有
    不能分割之情事，又兩造間亦未訂有不分割之特約，僅因共
    有人間無法達成分割之協議，爰請求准予合併分割，其分割
    方案則採如附圖所示：編號A部分面積5113.97平方公尺分歸
    被告癸○○取得；編號B部分面積464.90平方公尺分歸被告
    丙○○○取得；編號C部分面積464.90平方公尺分歸被告己○○取得；編號D部分面積464.90平方公尺分歸被告戊○○
    取得；編號E部分面積464.90平方公尺分歸被告庚○○取得
    ；編號F部分面積1394.73平方公尺分歸原告取得，至於補償
    方式則以依華聲科技不動產估價師聯合事務所（以下簡稱華
    聲公司）鑑定報告所載各共有人增減差額分析之差值為補償
    標準，即由原告及被告丙○○○、己○○、戊○○、庚○○
    依附表之差值欄所示之金額，分別補償被告癸○○，共計新
    臺幣（下同）830,329元等語。並聲明：如主文所示。
二、被告方面：
  (一)被告癸○○：同意依原告所提出之方案為分割。
  (二)被告庚○○：不同意系爭共有土地之分割。
  (三)被告丙○○○、己○○、戊○○則以：同意按原告提出之分
    割方案合併分割系爭共有土地，但不同意補償差額費用，對
    於要補償被告癸○○部分，不能接受。另因系爭共有土地尚
    有訴外人程文錦設定抵押權，原告前曾提出程文錦及原告同
    意上開抵押權於系爭土地分割後僅存在於原告取得之土地上
    ，而不存在於分割後被告5人之土地上，即無民法第868條之
    適用，是系爭土地分割後，應將該抵押權分給原告所屬之土
    地上，以符公平等語置辯。並聲明：原告之訴駁回。
三、法院之判斷：
  (一)按各共有人得隨時請求分割共有物，但因物之使用目的不能
    分割或契約訂有不分割之期限者，不在此限；又共有物之分
    割，依共有人協議之方法行之，分割之方法不能協議決定者
    ，法院得因任何共有人之聲請，以原物分配於各共有人，民
    法第823條第1項、第824條第1項及第2項第1款分別定有明文
    。查原告主張系爭土地為兩造所共有，而兩造之應有部分如
    附表之應有部分比例所示，業據原告提出系爭土地登記簿謄
    本、地籍圖等件為證，且系爭土地之地目雖均為田，並有三
    七五租約之登記，然該土地使用分區為都市計畫內之農業區
    ，此有臺中市政府都市計畫土地使用分區證明書3紙在卷足
    憑，故系爭土地即非屬農業發展條例第3條第1項第11款所稱
    之耕地，即無不能分割之限制。又原告主張系爭土地依物之
    使用目的無不能分割之情形，兩造間亦未訂有不分割之特約
    ，復不能以調解協議之方式定出分割之方法乙節，為兩造所
    不爭執，自可信屬真正，則原告請求將系爭土地判決分割，
    自無不合。
  (二)又共有物如為數宗不同地號之土地，其共有人如非以成立一
    共有關係之意思而共有數宗土地時，應認其共有關係分別存
    在於每宗土地之上，除經全體共有人同意外，法院為分割時
    ，尚不能任意予以合併為一共有物，視作一所有權而予分割
    ，此乃一物一權原則之當然解釋，最高法院90年度台上字第
    1594號、75年度台上字第2375號、75年度台上字第2459號、
    84年度台上字第1630號判決要旨可資參照；另按分割共有物
    之訴，係就同一共有關係之共有物，予以分割，使共有人就
    共有物之一部分單獨取得所有權之形式訴訟，故數共有物除
    依其性質及其共有人與應有部分均相同，並經共有人全體同
    意等情形外，尚難認其得為合併分割，最高法院85年度台上
    第2483號、85年度台上字第2959號判決要旨可資參照。亦即
    若共有人以成立一共有關係之意思而共有數宗土地時，或數
    宗土地雖非以成立一共有關係之意思而共有，但各宗共有土
    地之性質、共有人與應有部分均相同，且經共有人全體同意
    之情形時，自得合併分割。查本件系爭215地號、216地號及
    217地號土地之地目均為田，土地等則亦相同，又其公告土
    地現值均係每平方公尺5,600元，復均已出租並有三七五租
    約之登記，且皆為臺中市第二、三、四期擴大都市計畫之農
    業區土地，而兩造就系爭3筆土地之應有部分均相同等情，
    此有系爭土地登記簿謄本3份及臺中市政府都市計畫土地使
    用分區證明書3紙在卷可稽，且系爭3筆土地係相毗鄰之事實
    ，業經本院會同臺中市中興地政事務所派員現場勘驗明確，
    並製有勘驗筆錄及複丈成果圖附卷可考，是原告請求系爭3
    筆土地合併分割，即無不可。
  (三)又按法院裁判分割共有物，應斟酌各共有人之利害關係、使
    用情形、共有物之性質及價值、經濟效用、符合公平經濟原
    則，其分割方法始得謂適當，最高法院91年度台上字第805
    號判決要旨可資參照。經查：系爭土地現由兩造出租予他人
    ，且系爭土地上由承租人種植稻作，又系爭土地南側有一既
    成巷道相鄰，且該巷道可通往環中路等情，業據本院於95年
    9月28日會同臺中市中興地政事務所派員至現場履勘屬實，
    製有勘驗筆錄及現況複丈成果圖（含產業道路）在卷可稽，
    復為除被告庚○○外之兩造所不爭執。而被告庚○○復未就
    系爭土地之現況圖有何不實等提出說明，本院自難以採酌。
    又本院囑託臺中市中興地政事務所測量員依原告於95年12月
    13日提出之陳報狀所附分割方案（即原證六）實施鑑測，其
    結果如該所96年6月4日中興地所二字第0960008627號函檢附
    之土地複丈成果圖（以下簡稱附圖）所示，此有勘驗筆錄及
    該函文在卷可稽。且該項分割方案原即由被告丙○○○、己○○、戊○○3人所提出，嗣為原告所同意採納，且該分割
    方案就被告癸○○分得部分與原告原先所提方案並無不同，
    故被告癸○○亦贊成此一分割方案；至於被告庚○○則以被
    告癸○○取得系爭共有土地所有權有瑕疵而主張不同意分割
    ，復未提出分割方案以供本院審酌，本院自難採酌。是本院
    審酌系爭土地目前均由承租人耕作使用，多數共有人之意願
    ，及衡量前開最高法院判決要旨所列各項標準後，認為採取
    如附圖所示之方法為分割，各共有人分得之土地均能接臨道
    路，且均可供建築使用，復與目前係供承租人耕作使用之現
    狀並無衝突，應能符合共有人之最佳利益。
  (四)再按關於共有物之分割，如依原物之數量按其應有部分之比
    例分配，價值顯不相當者，依其價值按其應有部分比例分配
    ，仍不失為以原物分配於各共有人，否則不顧慮經濟上之價
    值，一概按其應有部分核算之原物數量分配者，將顯失公平
    ，惟依其價值按應有部分比例分配原物，如有害經濟上之利
    用價值者，應認有民法第824條第3項之共有人中有不能按其
    應有部分受分配之情形，得以金錢補償之，最高法院63年台
    上字第2680號判例可資參照。茲查：本件原告主張其分得之
    編號F部分土地，雖然有鄰接道路，但其西側地籍線並非平
    整，而被告庚○○、丙○○○、己○○、戊○○所分得部分
    雖夾在中間但四周地籍線完整，故與之相較，其價值顯然較
    低，則被告庚○○、丙○○○、己○○、戊○○等人應為補
    償等語。而本院就此部分，囑託華聲公司就各共有人分得之
    土地為價差補償之鑑定。華聲公司鑑定結果為：編號F土地
    （即原告分得部分），應補償編號Ａ土地（即被告癸○○分
    得部分）393,825元，編號B、C、D、E土地（即被告丙○○○、己○○、戊○○、庚○○分別分得部分），應各自補償
    編號A土地（即被告癸○○分得部分）109,126元，合計830,
    329元，此有該公司96年9月7日華估字第80414號函檢送之估
    價報告書附卷足憑。對此估價報告內容，原告及被告癸○○
    均表示無意見，至於被告丙○○○、己○○、戊○○3人雖
    就補償被告癸○○部分，主張不能接受，並要求希望分得被
    告癸○○所分得之位置而由其餘被告及原告補償給伊等語，
    惟查，被告丙○○○、己○○、戊○○就如附圖所示分得編
    號B、C、D位置之土地，本即其等所主張之位置，僅因經鑑
    定估價後須再補償其他共有人，旋反悔改變其欲分得之位置
    ，且復未就前開鑑定估價報告陳明有何錯誤或不當之處，僅
    泛稱不公正云云，自不足採信。另被告庚○○亦僅重申不同
    意分割云云，亦難採酌。由前開鑑定理由亦載明，評定系爭
    土地之價值，係依據成本估價法、市場估價法及所得估價法
    ，並參酌當地人口因素、交通情況、里鄰環境、公共設施及
    道路建設，當地目前建設發展情形等因素及比較其他鄉鎮○○街道之土地行情予以推定其價值等語。本院審酌前開鑑定
    結果之說明，核無違反通常事理之處，且被告庚○○、丙○○○、己○○、戊○○又未能具體指摘該鑑定報告有何違誤
    ，故應認為華聲公司之鑑定結果為可採。
  (五)綜上所述，原告本於共有物分割請求權，求為判決合併分割
    系爭土地，為有理由，惟本院審酌系爭土地之使用、目前通
    路狀況、經濟利益並兼顧共有人利益原則，是本件分割共有
    物，本院認為以採附圖所示之分割方法，最為公平適當，並
    由原告補償被告癸○○393,825元及由被告丙○○○、己○○、戊○○、庚○○各自補償被告癸○○109,126元，合計
    830,329元，爰判決如主文第1項所示。
四、末按分割共有物事件，本質上並無訟爭性，兩造本可互換地
    位，由任一共有人起訴請求分割，均無不可；本件原告之請
    求雖有理由，但如由被告負擔全部費用，顯有失公平，是本
    院酌量兩造之情形，認訴訟費用宜由各當事人依原應有部分
    比例分擔，較為公允，併此敘明。
五、據上論結：本件原告之訴為有理由，依民事訴訟法第78條、
    第80條之1、第85條第1項但書，判決如主文。
中　　華　　民　　國　　96　　年　　10　　月　　31　　日
                  民事第二庭    法  官  夏一
上正本係照原本作成。
如對本判決上訴，須於判決送達後20日內向本院提出上訴狀。
中　　華　　民　　國　　96　　年　　10　　月　　31　　日
                                書記官  黃聖心
附表：
┌──┬────┬────┬─────┬─────┬─────┬────┐
│編號│共有人  │應有部分│分割面積  │分割價值  │持分價值  │差    值│
│    │        │比例    │(平方公尺)│(新台幣)  │(新台幣)  │        │
├──┼────┼────┼─────┼─────┼─────┼────┤
│ 1  │癸○○  │11/18   │5113.97   │56,243,710│57,074,039│-830,329│
├──┼────┼────┼─────┼─────┼─────┼────┤
│ 2  │丙○○○│1/18    │464.90    │5,297,675 │5,188,549 │109,126 │
├──┼────┼────┼─────┼─────┼─────┼────┤
│ 3  │己○○  │1/18    │464.90    │5,297,675 │5,188,549 │109,126 │
├──┼────┼────┼─────┼─────┼─────┼────┤
│ 4  │戊○○  │1/18    │464.90    │5,297,675 │5,188,549 │109,126 │
├──┼────┼────┼─────┼─────┼─────┼────┤
│ 5  │庚○○  │1/18    │464.90    │5,297,675 │5,188,549 │109,126 │
├──┼────┼────┼─────┼─────┼─────┼────┤
│ 6  │甲○○  │3/18    │1394.73   │15,959,472│15,565,647│393,825 │
├──┴────┴────┴─────┴─────┴─────┴────┤
│備註：被告癸○○應受補償金額為新臺幣830,329元，其餘共有人應付補償金額 │
│      如上列差值欄所示。                                              │
└───────────────────────────────────┘
